【裁判字號】    99,上易,69
【裁判日期】    990921
【裁判案由】    返還所有物
【裁判全文】
臺灣高等法院民事判決                  99年度上易字第69號
上  訴  人  乙○○
訴訟代理人  郭睦萱律師
被 上訴人   丁○○
訴訟代理人  鄒孟昇律師
上列當事人間返還所有物事件，上訴人對於中華民國98年11月19
日臺灣板橋地方法院98年度重訴字第218 號第一審判決提起上訴
，本院於民國99年8月24日言詞辯論終結，判決如下：
    主  文
原判決不利於上訴人部分廢棄。
前項廢棄部分，被上訴人在第一審之訴及假執行之聲請均駁回。
第一審訴訟費用關於命上訴人負擔部分，及第二審訴訟費用，均
由被上訴人負擔。
    事實及理由
一被上訴人起訴主張：伊於民國（下同）96年8月6日向訴外人周
  榮興、闕君翰買受臺北縣板橋市○○段753地號土地應有部分1
  萬分之313，及其上區分所有建物（建號4794至4827 號共計34
  戶，下稱系爭區分所有建物）中之建號4800號、門牌臺北縣板
  橋市○○街112號建物所有權全部，並於96年9月11日完成所有
  權移轉登記，系爭區分所有建物之共同使用部分為建號4828號
  ，其中門牌臺北縣板橋市○○街 108、110、112、114、116、
  118、120、122號地下1層（下稱系爭地下1 層）作為停車場及
  公共設施之用，為全體區分所有權人共有，且未成立分管契約
  ，上訴人係區分所有權人之一，擅自占有如原判決附圖編號 A
  （面積13.2921平方公尺）停車位（下稱編號A停車位），爰依
  民法第767條前段、第821 條規定，請求上訴人將編號A停車位
  騰空並返還被上訴人及其他共有人，伊並願供擔保，請准宣告
  假執行等語。（被上訴人與原審共同被告李正義、原世潤、林
  虹之訴訟部分，非本件上訴範圍，不予贅述）
二上訴人以：系爭區分所有建物之建商林文同之配偶兼起造人之
  一許嚴麗，與其他全體起造人約定系爭地下1 層內之停車位
  由許嚴麗及部分起造人分得，再由許嚴麗各別與此部分起
  造人選定專用之特定停車位，故全體區分所有權人經由許嚴麗
  之媒介，而就系爭地下1 層內之停車位成立分管契約，伊所
  有建號4824區分所有建物（門牌：臺北縣板橋市○○街116號4
  樓）原係起造人丙○○所有，許嚴麗並將編號A 停車位分配
  給丙○○，丙○○於90年8 月16日出賣予伊，伊即繼受上開分
  管契約之權利義務，被上訴人嗣後購買建號4800號區分所有建
  物時，對於該分管契約存在明知或可得而知，應受分管契約之
  拘束等語，資為抗辯。
三原審判決被上訴人勝訴，上訴人不服，提起上訴，聲明求為：
  (一)原判決不利於上訴人部分廢棄；(二)上開廢棄部分，被上訴人
  在第一審之訴及假執行之聲請均駁回。被上訴人則答辯聲明求
  為駁回上訴。
四兩造不爭執之事項：
(一)系爭區分所有建物係建商兼地主許文同與丙○○等地主合建，
  並以許文同之配偶許嚴儷，及其他地主或其指定之人，共計
  22人為起造人，於87年7月1日竣工，於88年11月24日完成所有
  權第一次登記。系爭地下1 層登記為系爭區分所有建物之共同
  使用部分，而為全體區分所有權人共有。有上訴人提出之建物
  登記謄本、使用執照存根（調解卷第77、78頁；本院卷第63、
  64 頁）可稽。
(二)系爭地下1層內劃分停車位24位（位置、編號如本院卷第148頁
  所示）。編號A（即本院卷第148 頁所示編號2）停車位由上訴
  人專用。
(三)上訴人於90年7月24日向丙○○購買建號4824 區分所有建物（
  含系爭地下1層應有部分1萬分之198），及基地應有部分10 萬
  分之2,870，並於90年8月16日完成所有權移轉登記。有上訴人
  提出之登記謄本、買賣契約書（原審調解卷第75、76頁；本院
  卷第207至212頁）可稽。
(四)被上訴人於96年8月6日向周榮興、闕君翰買受建號4800區分所
  有建物（含系爭地下1 層應有部分1萬分之1,240），及基地應
  有部分1萬分之313，並於96年9 月11日完成所有權移轉登記。
  有被上訴人提出之所有權狀、建物登記謄本（原審卷第7、8頁
  ）可稽。
五得心證之理由：
(一)按98年7月23日修正施行前之民法第818條規定，各共有人按其
  應有部分，對於共有物之全部，有使用、收益之權。惟共有人
  對共有物之特定部分使用收益，仍須徵得他共有人全體之同意
  ，非謂共有人得對共有物之全部或任何一部有自由使用收益之
  權利。如共有人不顧他共有人之利益，而就共有物之全部或一
  部任意使用收益，即屬侵害他共有人之權利（最高法院62年台
  上字第1803 號判例意旨參照）。查系爭地下1層為全體區分所
  有權人共有，兩造均為共有人，且上訴人對於特定部分即編號
  A 停車位使用收益等事實，為兩造不爭執之事實。被上訴人本
  於民法第767條前段、第821 條規定，請求上訴人將編號A停車
  位騰空並返還被上訴人及其他共有人。上訴人則抗辯伊專用編
  號A 停車位，係經他共有人全體之同意，非無權占有等語。依
  民事訴訟法第277 條本文，應由上訴人就其抗辯之事實，負舉
  證責任。
(二)原審共同被告原夢麟（被上訴人於97年12月29日撤回起訴）陳
  述：伊母親吳輝華為合建地主之一，合建契約約定吳輝華分得
  建號4821（門牌同上街116號）、建號4822(門牌同上街116號2
  樓）區分所有建物及1 個車位，是建商施工期間，找伊及吳輝
  華選定原判決附圖編號C（即本院卷第148 頁所示編號9）停車
  位（下稱編號C停車位），附於建號4821 區分所有建物，吳輝
  華死亡後，由伊父親原世潤繼承，建號4822區分所有建物則登
  記伊名下，未附車位等語（見重訴卷第37頁反面），業據原夢
  麟提出合建契約書影本（重訴卷第64、65頁）為證。並有上訴
  人提出之使用執照存根、異動索引表（本院卷第63、112、113
  頁），及原審共同被告林慶憲（被上訴人於97年12月29日撤回
  起訴）提出原夢麟與許嚴麗於89年1 月20日簽訂之車位使用
  約定書、建物及土地所有權狀（原審調解卷第66、67、99、10
  0、122、132頁），可資佐證。兩造復不爭執編號C停車位自起
  造迄今由原夢麟家族專用之事實。原夢麟上開陳述堪信為真實
  。
(三)依上訴人提出之異動索引表、建物登記謄本、使用執照存根（
  重訴卷第18、45頁；本院卷第63、64、114至116頁），林天生
  、丙○○均為起造人之一，依序分得建號4823（門牌同上街11
  6號3樓，含系爭地下1層應有部分1萬分之198）、建號4824 區
  分所有建物，嗣丙○○於89年3月7日以分割繼承為原因，登記
  為4823區分所有建物所有權人。又上訴人陳述：建商分配編號
  A、本院卷第148頁所示編號10停車位（下稱編號10停車位）給
  丙○○，嗣後丙○○出售建號4824 區分所有建物及編號A停車
  位給伊，另出售4823區分所有建物及編號10停車位給黃文雄，
  於90年4 月12日完成所有權移轉登記等語，有上開異動索引表
  、建物登記謄本（重訴卷第18、45頁；本院卷第114至116頁）
  可證。並有證人甲○○證稱：「（問：跟丙○○何關係？）母
  女。（問：丙○○是否有出售台北縣板橋市○○街116 號房地
  給上訴人？）有，我協助她處理買賣事務，房地連同車位一個
  出售。（提示本院卷第207 頁）就是上開買賣契約書，車位編
  號2 。我父親跟許文同合買一塊地，登記在丙○○名下，蓋了
  本件大樓，分到二戶，門牌一個是116號4樓、另一個是116號3
  樓，每戶有一個車位。（提示重訴卷第58頁，問：是否把另一
  車位出售給黃文雄？）有，車位編號10號。（問：當時車位是
  如何選的？）許文同指定分給我們的..建商本來答應把整棟給
  我父親，我們發現建商把一層賣出去了，所以建商說分給我們
  兩戶，然後再帶我們到地下室指兩個車位給我們，用來抵建商
  欠我父親的錢..是建商分給我們兩戶後，我們向他爭取要有車
  位，所以他分配兩位給我。（問：指定特定兩戶房子給你們時
  ，是否已指定特定的車位給你們？）是同時指定的。」（本院
  卷第188、189頁）；證人即黃文雄配偶蔡春惠證稱：「我是透
  過仲介買來的二手中古屋，車位也是一併購買，車位是含在總
  價內，編號是10號。」（重訴卷第56頁反面），及提出不動產
  買賣契約書影本（重訴卷第58至63頁），可資佐證。被上訴人
  復不爭執編號A、10 停車位於起造後由丙○○專用，嗣後丙○
  ○分別出售予上訴人、黃文雄使用收益迄今等事實。本院認為
  上訴人上開陳述，堪信為真正。
(四)依上訴人提出之建物登記謄本、異動索引表、使用執照存根，
  建號4810區分所有建物（門牌同上街110號5 樓，含系爭地下1
  層應有部分1萬分之295）之所有權第一次登記在起造人林惠卿
  、邱義堂名下，於89年11 月1日以買賣為原因，移轉予連游金
  蓮（重訴卷第41頁；本院卷第63、64、97頁）。又證人連游金
  蓮證稱：「我就系爭地下室有（本院卷第148頁所示）編號6號
  停車位（下稱編號6 停車位），房屋我是向建商買的預售屋，
  並不是地主合建分的。停車位是與房子一起買的，車位是以10
  0萬元買的。」（重訴卷第55 頁），為兩造所不爭執，此部分
  證言堪予採信。
(五)依上訴人提出之建物登記謄本、使用執照存根、異動索引表，
  建號4814、建號4815區分所有建物（門牌同上街122 號，含系
  爭地下1 層應有部分1萬分之257）之所有權第一次登記在起造
  人卓彭麗珠名下（重訴卷第43頁；本院卷第63、64、105、106
  頁）。而卓彭麗珠自系爭區分所有建物起造迄今，專用本院卷
  第148頁所示編號12、14停車位（下稱編號12、14 停車位），
  有上開原夢麟與許嚴麗於89年1 月20日簽訂之車位使用約定
  書所附系爭地下1 層平面圖標示該二停車位使用人為卓彭麗珠
  可稽（原審調解卷第67頁），並為兩造所不爭執，此部分事實
  堪予認定。
(六)原審共同被告林虹陳述：伊於90年2 月20日向許嚴麗購買
  原判決附圖編號E（即本院卷第148頁所示編號19）停車位（下
  稱編號E 停車位）使用權等語，業據提出買賣契約書為證（原
  審調解卷第79至81頁；重訴卷第29頁反面）。兩造亦不爭執林
  虹專用編號E停車位之事實，堪信林虹之陳述為真正。
(七)依上訴人提出之使用執照存根、異動索引表，建號4825、4826
  區分所有建物之所有權第一次登記，依序登記在起造人陳正國
  、己○○名下（本院卷第63、64、117、118頁）。又證人己○
  ○證稱：「（問：是否有車位？）有。（提示本院卷第148 頁
  ，問：請證人指出車位編號？）23、24號，陳正國是我弟弟。
  我們是地主與建商合建，建商是許嚴麗瑛的先生，合建之後我
  們分配到國泰街114號3樓、5 樓，車位是由地主抽籤，但有的
  地主沒有抽籤是因為事先已經跟建商講好不分配車位，能夠抽
  籤的地主分配車位是依照地主提供合建的土地面積或是分得主
  建物戶數比例來抽籤，我不記得了。(問：編號23、24 車位是
  一開始合建分配取得？）是的。（問：當時是跟誰談抽籤的原
  則？在何處談？有哪些人參與？）跟建商談好我們可以分幾個
  車位，建商叫我們到地下室要我們抽籤確定車位編號位置，在
  類似車位配置圖上簽名。去抽籤的時候是建商提供籤給我們抽
  ，我沒有確認當時有幾個籤，之前已有部分地主分配好車位，
  因為上開車位配置圖上有寫名字。（問：抽籤當時有無其他地
  主在場？）沒有。（提示原審調解卷第91頁，問：上面提到的
  建商車位配置圖是否如該文書的形式？）是的。（問：你抽籤
  時車位總共有24個？）是..一開始抽籤抽到22及18或19號車位
  ，但事先跟建商講好如果我們抽到的車位想要換位置，可以跟
  建商的車位換，所以換了編號23、24 車位。」（本院卷第139
  至142 頁）。核與上開原夢麟與許嚴麗簽訂之車位使用約定
  書所附系爭地下1層平面圖，標示89年1月20日當時，編號19停
  車位使用人為己○○，編號22停車位使用人為陳正國（原審調
  解卷第67頁），但上開林虹提出其於90年2 月20日與許嚴麗
  簽訂之買賣契約書所附系爭地下1 層平面圖（原審調解卷第
  81頁），標示編號23停車位使用人為己○○，編號24停車位使
  用人為陳正國，編號19停車位使用人變更為林虹，編號22停
  車位停車位未標示使用人等情節相符。兩造亦不爭執己○○、
  陳正國專用編號23、24停車位之事實，證人己○○之證言堪予
  採信。
(八)原審共同被告蕭素絹（被上訴人於98年9月3日撤回起訴）、李
  正義陳述：李正義於90年4月9日向建商許嚴麗購買原判決附
  圖編號B（即本院卷第148頁所示編號8）停車位（下稱編號B停
  車位）停車位等語，業據提出買賣契約書為證（原審調解卷第
  60、87至91頁；重訴卷第29頁反面），為兩造所不爭執，堪予
  採信。
(九)依被上訴人提出之建物登記謄本（原審調解卷第137 頁）；上
  訴人提出之使用執照存根、異動索引表（本院卷第63、64、81
  、82頁），及原審共同被告許榆安、胡日生（被上訴人於98年
  8 月6日撤回起訴）提出之不動產登記資料（原審調解卷第104
  至107頁），建號4803區分所有建物（門牌同上街112號5 樓，
  含系爭地下1層應有部分1 萬分之344）之所有權第一次登記在
  起造人許嚴麗名下，於90年1 月16日以買賣為原因，移轉為
  許榆安、胡日生共有。又許榆安、胡日生陳述：胡日生向建商
  許嚴麗購買建號4803區分所有建物及本院卷第148 頁所示編
  號16號車位（下稱編號16停車位），再於90年3月7日向許嚴麗
  購買原判決附圖編號F（即本院卷第148頁所示編號21）停車
  位（下稱編號F停車位）、原判決附圖編號G （即本院卷第148
  頁所示編號22 ）停車位（下稱編號G停車位）等語，業據提出
  買賣契約書、支票為證（原審調解卷第61、82至86頁；重訴卷
  第30頁）。又查，上開原夢麟與許嚴麗簽訂之車位使用約定
  書所附系爭地下1層平面圖，標示89年1月20日當時，編號16停
  車位使用人為董煌，編號22停車位使用人為陳正國、編號21
  停車位未標示使用人，但上開林虹於90年2 月20日與許嚴麗
  簽訂之買賣契約書所附系爭地下1 層平面圖（原審調解卷第
  81頁），編號16停車位標示使用人已變更為許榆安，編號21、
  22停車位均未標示使用人，嗣李正義於90年4月9日與許嚴麗
  簽訂之買賣契約書所附系爭地下1 層平面圖，除標示編號16停
  車位使用人為許榆安，另標示編號F、G停車位使用人為胡日生
  （原審調解卷第91頁），與許榆安、胡日生陳述情節相符，堪
  認上開陳述為真正。
(十)依上訴人提出之建物登記謄本、使用執照存根、異動索引表，
  建號4818（門牌同上街118號2樓，含系爭地下1層應有部分1萬
  分之256）、建號4819、建號4820 等區分所有建物，所有權第
  一次登記，依序登記在起造人董閎、董煌、董慎儀名下（
  重訴卷第44頁；本院卷第63、64、109至111頁）。又證人董迺
  閎證稱：「（問：就地下室有無停車位？）有，編號不記得了
  ，我是地主合建分得本件房屋，車位有分得二個車位..建商有
  問我們需要什麼樣的車位，我是希望在我們住的地方樓下..我
  的車位是我指定要在我們房子的樓下，不是經過抽籤選定的。
  」（重訴卷第55、56頁）。核與上開原夢麟與許嚴麗簽訂之
  車位使用約定書所附系爭地下1層平面圖，標示89年1月20日當
  時，編號16、18停車位使用人為董煌，編號17停車位使用人
  為董閎（原審調解卷第67 頁），但上開林虹於90年2月20
  日與許嚴麗簽訂之買賣契約書所附系爭地下1 層平面圖（原
  審調解卷第81頁），及李正義於90年4月9日與許嚴麗簽訂之
  買賣契約書所附系爭地下1層平面圖（原審調解卷第91 頁），
  均標示編號16停車位使用人為許榆安等情節相符。堪認上開證
  言為真正。
(十一)依上訴人提出之使用執照存根、異動索引表（本院卷第63、64
  、68、69頁），及原審共同被告張治文（被上訴人於98 年8月
  6日撤回起訴）、張治仁（被上訴人於98年8 月6日撤回起訴）
  提出之所有權狀（調解卷第101至103頁），建號4797（門牌同
  上街110號，含系爭地下1層應有部分1萬分之297）、4798區分
  所有建物（門牌同上街110號2樓，含系爭地下1層應有部分1萬
  分之167 ）之所有權第一次登記，依序在起造人張治文、張治
  仁名下。又張治仁、張治文陳述：伊家族為地主，與建商許嚴
  麗合建，建商通知伊等就車位抽籤，由張治文分得原判決附
  圖編號D（即本院卷第148 頁所示編號13）停車位（下稱編號D
  停車位）等語，核與上開原夢麟與許嚴麗簽訂之車位使用約
  定書所附系爭地下1 層平面圖、林虹與許嚴麗簽訂之買賣
  契約書所附系爭地下1 層平面圖，及李正義與許嚴麗簽訂之
  買賣契約書所附系爭地下1 層平面圖（原審調解卷第67、81、
  91頁），均標示編號13停車位使用人為張治文相符。堪認上開
  陳述為真正。
(十二)依上訴人提出之使用執照存根、異動索引表（本院卷第63、64
  、65、69頁），建號4794、4795、4796區分所有建物之所有權
  第一次登記在起造人劉永祥名下；建號4827區分所有建物之所
  有權第一次登記在起造人劉興華名下，嗣以分割繼承為原因，
  登記為劉永祥、劉王雀珠所有。又證人劉永祥證稱：「我們家
  族在地下室停車位有二位，（本院卷第148頁所示）編號1號、
  7 號。地下停車位如何分配取得，是我父親處理，所以我不清
  楚。」（重訴卷第164 頁反面）。核與上開原夢麟與許嚴麗
  簽訂之車位使用約定書所附系爭地下1 層平面圖、林虹與許
  嚴麗簽訂之買賣契約書所附系爭地下1 層平面圖，及李正義
  與許嚴麗簽訂之買賣契約書所附系爭地下1 層平面圖（原審
  調解卷第67、81、91頁），均標示編號1、7停車位使用人為劉
  永祥相符。堪認上開證言為真正。
(十三)依上訴人提出之使用執照存根、異動索引表，建號4813區分所
  有建物之所有權第一次登記在起造人詹游美鳳名下（本院卷第
  63、64、104 頁）。而詹游美鳳自系爭區分所有建物起造迄今
  ，專用本院卷第148頁所示編號4停車位，為兩造所不爭執，此
  部分事實堪予認定。
(十四)依上訴人提出之使用執照存根、異動索引表，建號4811區分所
  有建物之所有權第一次登記在起造人胡宏模、李惠卿名下，嗣
  於89年11月28日以買賣為原因，移轉予黃張美雲（本院卷第63
  、64、99頁）。又依上開原夢麟與許嚴麗簽訂之車位使用約
  定書所附系爭地下1層平面圖，顯示89年1月20日當時，編號11
  停車位未標示使用人（原審調解卷第67頁），但上開林虹於
  90年2月20日與許嚴麗簽訂之買賣契約書所附系爭地下1層平
  面圖（原審調解卷第81頁），及李正義於90年4月9日與許嚴麗
  簽訂之買賣契約書所附系爭地下1 層平面圖（原審調解卷第
  91頁），均標示編號11停車位使用人為黃張美雲。
(十五)依上訴人提出之使用執照存根、異動索引表（本院卷第63、64
  、70、72、78、80、81、83、84、87、89、91頁），建號4799
  、4800、4801、4802、4803、4804、4805、4806、4807、4808
  區分所有建物之所有權第一次登記在起造人許嚴麗名下，嗣
  以買賣為原因，於90年2月8日將建號4799移轉予曲成汝（本院
  卷第71頁），及於88年12月17日將建號4804移轉予詹金池（本
  院卷第83頁）。又依上開原夢麟與許嚴麗簽訂之車位使用約
  定書所附系爭地下1層平面圖，顯示89年1 月20日當時，編號3
  停車位標示使用人詹金池，編號5、20 停車位均未標示使用人
  （原審調解卷第67頁），但林虹於90年2 月20日與許嚴麗
  簽訂之買賣契約書所附系爭地下1 層平面圖（原審調解卷第81
  頁），及李正義於90年4月9日與許嚴麗簽訂之買賣契約書所
  附系爭地下1層平面圖（原審調解卷第91頁），均標示編號3、
  5停車位使用人為詹金池，編號20停車位使用人為曲成汝。
(十六)上訴人陳述：系爭區分所有建物之全體區分所有權人曾選任國
  泰社區臨時管委會，並於93年間向專用停車位之住戶收取車位
  維修基金等語，業據提出國泰社區臨時管委會收支明細表為證
  （重訴卷第145 頁）。又證人蔡春惠證稱：「（問：車位有無
  按月繳納管理費？）只收了一次半年清潔費，我記得是200元1
  個月，是一位陳太太來收，但是因為沒有成立正式管理委員會
  ，所以半年之後沒有收了，也沒有提供正式收據。」（重訴卷
  第57頁）；證人卓正平證稱：「我是社區住戶。（提示重訴卷
  第145 頁）有看過，當時我有在副主委欄位簽名，我是由全體
  住戶召開住戶大會選出我擔任副主委，當時召開住戶大會約在
  7、8年前，第一次在10年前，有通知開會，當時有20多個人出
  來開會，有選舉主委及管委會..（上開）收支明細表是7 、8
  年前的收支明細表。」（重訴卷第162、163頁）；證人陳蕙華
  證稱：「民國90年我住在國泰街114號3樓..（提示重訴卷第14
  5 頁）這張收支表是我製作的，當時我擔任財委..當時有住戶
  來開會，是因為颱風淹水造成地下室公設有損失，所以請所有
  住戶討論如何處理，所以才決議日後每個住戶每月要繳300 元
  ，有停車位者每月再多繳100 元。當時到場的住戶有舉手表決
  ，有選舉主委、財委、副主委。」（重訴卷第163 頁反面）；
  證人劉永祥證稱：「（提示重訴卷第145 頁）有看過，我有擔
  任監委..當時有開住戶大會，由每一戶推派一位代表出來，我
  們家族就推派我出來擔任，當時社區每一戶都有推派一位出來
  ..開會就是因為當時地下室淹水，公共設施有受損，為了負擔
  維修費的問題才開會。當時有決議收每月管理費，有車位另外
  再加收100 元，有舉手表決選任主委、副主委等職位。」（重
  訴卷第164、165頁），及證人己○○證稱：「剛建好使用後幾
  個月內有繳管理費，當時有成立住戶委員會..停車場管理費由
  分配到車位的地主繳..當時款項名目不是叫停車管理費，用什
  麼名目不記得了，但是每個車位幾百元..（問：當時停車管理
  費交給何人？）每棟找一位住戶收，我那一棟是我母親許白蓮
  收。最早我母親許白蓮收齊後交給我弟媳陳惠華存入戶頭..（
  問：證人所說的住戶委員會何時解散？）成立不到半年。」（
  本院卷第140、141頁反面），就系爭建物區分所有權人曾就系
  爭地下1 層淹水問題，召開區分所有權人會議，並決議專用停
  車位之住戶應繳納「車位維修基金」之事實，證述情節大致相
  符，堪信上訴人之陳述為真正。
(十七)按共有物分管契約之成立，固須經當事人間意思表示合致始能
  成立，惟其合致並不限於當事人間直接相互為之，倘公寓大廈
  住戶各別藉由他人為媒介相互約定共有部分由特定共有人使用
  收益者，亦應認已成立分管契約。次按民事訴訟法第282 條規
  定「法院得依已明瞭之事實，推定應證事實之真偽」，是主張
  契約關係之存在者，雖不能證明其契約締結之事實，但依契約
  履行之事實，足以推定其契約關係之存在時，自不容契約當事
  人無端否認（最高法院21年上字第3046號判例意旨參照）。查
  ，揆之上開原夢麟提出之合建契約，前言載明「本契約如未能
  取得全體合建或委建地主同意，則本契約自動失效」、第4 條
  「房地產權之分配」約定「地下層扣除公共設施外，所餘之空
  間按全體住戶所持樓板面積比例分配之。」（重訴卷第64 頁）
  ，而系爭區分所有建物起造完成，各起造人亦分別取得區分所
  有建物之所有權，可見建商已履行與各合建地主間之合建契約
  。又系爭區分所有建物共計34戶，系爭地下1 層內僅劃分停車
  位24位，不可能每一戶均分配一停車位，而必然有一部分起造
  人不能分得停車位，依常理言，建商應會事先於與各合建地主
  簽訂之合建契約中，約定該地主是否分得停車位，及其分配方
  式，否則不可能順利履行各合建契約，並分配建物予各起造人
  ，證人己○○亦證稱未分配有停車位之合建地主，係事先與建
  商約定好不受停車位之分配等語（本院卷第139 頁），足見部
  分起造人未有專用停車位，另一部分起造人有停車位專用權，
  係因各別與建商於合建契約約定之結果。再查，依本院於前開
  (二)至(十六)點認定之事實，起造人吳輝華、丙○○、陳正國、己○
  ○、董閎、董煌、張治文、劉永祥均係與建商（許文同或
  許嚴麗）於合建契約中約定得受分配之停車位位數，再於系
  爭地下1 層劃分停車位後，與建商約定專用之特定停車位，其
  餘停車位，則有由起造人卓彭麗珠、詹游美鳳自始專用特定停
  車位者，另有由建商或起造人出售特定停車位予連游金蓮、林
  虹、李正義、許榆安、胡日生、黃張美雲、曲成汝、詹金池
  等人。又系爭地下1 層之停車位自起造迄今，長期處於由部分
  起造人或其後手專用之狀態，全體區分所有權人不僅未表異議
  ，更有進一步要求專用停車位者繳納「車位維修基金」之舉動
  ，堪予推定此停車位專用狀態，係經當時全體區分所有權人同
  意之事實。是本院認為系爭區分所有建物之全體起造人係各別
  依與建商間之合建契約之約定，而同意由特定起造人或建商使
  用收益一定之停車位位數，嗣系爭地下1 層劃分好停車位後，
  再由此特定起造人各別與建商約定專用之停車位之編號、位置
  ，換言之，區分所有權人各別藉由建商為媒介，相互約定由特
  定區分所有權人使用收益特定停車位，應認全體區分所有權人
  之間就此停車位之專用狀態，成立分管契約。從而，丙○○本
  於上開分管契約，取得編號A停車位使用收益權後，將建號482
  4區分所有建物連同編號A停車位使用權轉讓上訴人，上訴人即
  繼受此分管契約之權利義務，則上訴人抗辯其占有該停車位，
  係經全體區分所有權人同意，尚非無據。
(十八)被上訴人主張：依常理而言，占用停車位者之應有部分須較未
  占用者多，惟上訴人所有建號4824區分所有建物僅附有系爭地
  下1層應有部分1萬分之198，伊所有建號4800 區分所有建物卻
  附有系爭地下1 層應有部分1萬分之1,240，足證上訴人無占用
  系爭停車位之權利云云。惟按84年7 月12日修正之土地登記規
  則第73條第1 項規定，申請區分所有之建物所有權第一次登記
  ，如依其使用執照無法認定申請人之權利範圍及位置者，應檢
  具全體起造人分配協議書。而上訴人抗辯：起造人許嚴麗等
  22人於88年10月30日簽立「區分建物公共設施協議書」，約定
  各區分所有建物分攤共同使用部分之權利範圍，俾便辦理所有
  權第一次登記等語，業據提出協議書為證（重訴卷第144 頁）
  ，並有證人卓正平證稱：「（提示重訴卷第144 頁）有看過。
  我太太名字是卓洪麗珠，協議書我有參與。」（重訴卷第 163
  頁），堪予採信。是起造人間就各區分所有建物分攤共同使用
  部分應有部分若干之約定，係涉建物所有權權利範圍之問題，
  與全體區分所有權人約定分管共同使用部分中之停車位，係涉
  共有物管理之問題，二者間無必然關係。故被上訴人徒以上訴
  人所有建號4824 區分所有建物所分攤系爭地下1層應有部分，
  較其所有建號4800區分所有建物所分擔之應有部分少，而主張
  上訴人無占用系爭停車位之權利云云，尚非可採。
(十九)被上訴人主張：依85年10 月2日發布之公寓大廈管理條例施行
  細則第2 條，各區分所有權人對建築物共用部分約定專用，非
  經載明於規約者，不生效力，上開分管契約未載明於規約，應
  不生效力云云。惟查，共有物之分管契約屬於債權契約，於全
  體共有人互相表示一致，契約即成立，不以作成書面或載明於
  規約為要式。84年6月28日公布之公寓大廈管理條例第9 條第1
  項，亦規定各區分所有權人按其共有之應有部分比例，對建築
  物之共用部分及其基地有使用收益之權，但另有約定者從其約
  定，並未以該約定載明於規約為生效要件。是上開公寓大廈管
  理條例施行細則第2 條所謂不生效力，係指不生「規約」之效
  力，而非指共有人間之契約關係亦不生效。故被上訴人之主張
  委無可取。
(二十)按共有人於與其他共有人訂立共有物分管之特約後，將其應有
  部分讓與第三人，該應有部分之受讓人若知悉有分管契約存在
  ，或可得而知其存在者，應受此分管契約之拘束（司法院大法
  官會議第349 號解釋意旨參照）。查上訴人陳述：系爭區分所
  有建物有直接通往系爭地下1 層之車道，設門禁管制，僅專用
  停車位之住戶持有遙控器，進入社區大門後，有二座公用樓梯
  通往系爭地下1層，且系爭地下1層內除停車位外，並有電箱、
  電錶、水箱、機車停車位等公共設施等語，有證人己○○證稱
  ：  「（問：停車場進出口有無上鎖？）有鐵捲門，用遙控器
  進出，蓋好時就有遙控器了，沒有分配車位的人沒有遙控器。
  」（本院卷第140 頁），並為被上訴人所不爭執，堪認系爭地
  下1 層停車位由特定人專用，乃客觀表見之事實，一般通常智
  識之人稍加訪查，即可得知。又查，證人戊○○證述：伊於89
  年間向許文同購買同上街112號2樓房地，不包括停車位，總價
  666萬元，當時許文同表示可以70 萬元出賣二個停車位使用權
  等語（本院卷第176 頁反面），而被上訴人提出高豐順建築師
  事務所之鑑定報告書（見外放證物），記載鑑估系爭地下1 層
  停車位於97年5月間之單價已漲為120萬元，可見系爭區分所有
  建物（含基地應有部分）及停車位使用權之價值不低，區分所
  有建物如附有停車位使用權，其市場價值及經濟效用可顯著增
  加，被上訴人復陳稱：周榮興、闕君翰出賣當時，曾告知系爭
  地下1 層停車場被他人非法使用，由伊自行釐清等語，則被上
  訴人於96年8月6日向周榮興、闕君翰購買建號4800區分所有建
  物及其基地應有部分時，依常理言，應會查詢停車位使用情形
  ，並將賣方無法保證提供停車位使用權之事實，列為決定價金
  考量條件之一，是被上訴人陳稱其買受當時僅查訪區分所有建
  物狀況，於辦妥所有權移轉登記後，始清查停車場使用情形云
  云，顯違反常理，不足採信。綜上，本院認為被上訴人於購買
  建號4800區分所有建物及其基地應有部分前，應已查訪發現系
  爭地下1 層停車位係由特定人專用，其他住戶不能任意停放車
  輛之事實，而有進一步查知原始全體區分所有權人就停車位有
  分管契約之可能，換言之，被上訴人於買受系爭地下1 層應有
  部分時，可得而知停車位分管契約之存在，揆之前揭解釋，被
  上訴人應受此分管契約之拘束，則上訴人占有編號A 停車位，
  並非無權占有，被上訴人主張依民法第767條前段、第821條規
  定，請求上訴人將編號A 停車位騰空並返還被上訴人及其他共
  有人，為無理由。
六綜上所述，被上訴人本於民法第767條前段、第821條規定，請
  求上訴人將編號A 停車位騰空並返還被上訴人及其他共有人，
  為無理由，不應准許。其假執行之聲請亦失所附麗，應併予駁
  回。原審判決上訴人敗訴，並為假執行之宣告，自有未洽。上
  訴意旨指摘原判決關於上訴人部分為不當，求予廢棄改判，為
  有理由，自應由本院予以廢棄改判，如主文第二項所示。
七兩造其餘攻擊、防禦方法及提出之證據，經本院審酌後，認於
  判決結果無礙，爰不一一論述。
八據上論結，本件上訴為有理由，依民事訴訟法第450 條、第78
  條，判決如主文。
中    華    民    國    99    年    9     月    21    日
                    民事第三庭
                        審判長法  官  張劍男
                              法  官  彭昭芬
                              法  官  翁昭蓉
正本係照原本作成。
不得上訴。
中    華    民    國    99    年    9     月    21    日
                              書記官  張淑芬

司法院資訊處製作；財團法人民間司法改革基金會備份。
